臺灣基隆地方法院民事判決　　　　　　　 95年度訴字第192號
原　　　告　交通部基隆港務局
法定代理人　丙○○
訴訟代理人　洪瑞燦　　律師
　　　　　　吳孟玲　　律師
被　　　告　乙○○
　　　　　　甲○○
上列當事人間請求返還土地事件，本院於中華民國96年3月12日
言詞辯論終結，判決如下：
    主  文
被告乙○○應將坐落於基隆市○○區○○段第二三地號土地上如
附圖編號A所示，面積一百三十二點六八平方公尺之一層磚造平
房，即門牌號碼基隆市○○○路七十一之一號建物拆除後，將上
開建物所占用之土地返還原告，並給付原告新臺幣伍萬貳仟貳佰
陸拾元，及自民國九十五年五月二十三日起至返還上開土地之日
止，按月給付原告新臺幣捌佰柒拾壹元。
被告甲○○應將坐落於基隆市○○區○○段第二三地號土地上如
附圖編號B、C所示，面積八十一點四二平方公尺之一層磚造平房
及面積零點二三平方公尺磚造圍牆，即門牌號碼基隆市○○○路
六十九號建物拆除後，將上開建物所占用之土地返還原告，並給
付原告新臺幣萬貳仟壹佰陸拾元，及自民國九十五年五月二十
三日起至返還上開土地之日止，按月給付原告新臺幣伍佰拾陸
元。
原告其餘之訴駁回。
訴訟費用由被告乙○○負擔百分之六十，餘由被告甲○○負擔。
本判決第一項於原告以新臺幣捌萬仟柒佰陸拾元供擔保後，得
為假執行。
本判決第二項於原告以新臺幣伍萬壹仟伍佰肆拾伍元供擔保後，
得為假執行。
    事  實
一、按訴狀送達後，原告不得將原訴變更或追加他訴，但擴張或
    縮減應受判決事項之聲明者不在此限，民事訴訟法第255條
    第1項第3款定有明文。原告原起訴請求：
  (一)被告乙○○應將坐落基隆市○○區○○段第23地號土地 (下
    稱系爭土地) 上，如附圖編號H28所示，面積共280.5平方公
    尺之建物 (門牌號碼：基隆市○○○路71之1號)，拆除後將
    土地返還原告，並給付原告新臺幣 (下同)110,447元，及自
    民國 (下同) 95 年5月22日起至返還土地日止，按月給付原
    告1,841元；嗣於96年1月17日以民事準備狀變更訴之聲明為
    ：被告乙○○應將坐落基隆市○○區○○段第23地號土地上
    ，如附圖編號A所示，面積132.68方公尺之一層磚造平房  (
    門牌號碼：基隆市○○○路71之1號)拆除後將土地返還原告
    ，並給付原告52,260元，及自95年5月22日起至返還土地日
    止，按月給付原告871元，核與前揭規定相符，自應准許。
  (二)被告甲○○應將坐落基隆市○○區○○段第23地號土地上，
    如附圖編號H33所示，面積共80.5平方公尺之建物（門牌號
    碼：基隆市○○○路69號）拆除後將土地返還原告，並給付
    原告31,697元，及自95年5月22日起至返還土地日止，按月
    給付原告528元；嗣於96年1月17日以民事準備狀變更訴之聲
    明為：被告甲○○應將坐落基隆市○○區○○段第23地號土
    地上，如附圖編號B、C所示，面積81.42平方公尺之一層磚
    造平房及面積0.23平方公尺之磚造圍牆（門牌號碼：基隆市
    ○○○路69號）拆除後將土地返還原告，並給付原告32,160
    元，及自95年5月22日起至返還土地日止，按月給付原告536
    元，核與前揭規定相符，自應准許。
二、被告等經合法通知，均未於言詞辯論期日到場，核無民事訴
    訟法第386條各款所列情形，爰依民事訴訟法第385條第1項
    前段之規定，准原告之聲請，由其一造辯論而為判決。
三、原告起訴主張：坐落基隆市○○區○○段第23地號土地為國
    有土地，撥交原告交通部基隆港務局管理使用，被告乙○○
    、甲○○二人並無任何權源，卻於系爭土地上建造基隆市○
    ○○路71之1號，及基隆市○○○路69號兩戶房屋使用，爰
    依民法第767條之規定，訴請排除被告等人之侵害，請求被
    告等人拆除地上工作物後，將土地返還原告。再依民法第
    179條及最高法院61年度台上字第1695號判例意旨，本件被
    告等無權占有系爭土地，受有相當於租金之利益，致原告受
    有相當於租金之損害，原告自得請求被告等人返還最近5年
    因無權占有系爭土地所受之利益。另參照土地法第105條準
    用同法第97條規定，及最高法院49年度台上字第1230號判例
    意旨，原告自得請求不超過申報地價年息10％之損害賠償金
    額，現原告計算系爭土地損害賠償之標準，僅為系爭土地之
    申報地價乘以年息5.25％，該計算租金之標準，自屬適當，
    被告等既設籍於前揭房屋，且由基隆市稅捐稽徵處提供之房
    屋稅籍查詢函覆表顯示被告二人為系爭房屋之納稅義務人，
    足資證明被告二人確實為系爭房屋之所有人，故被告二人自
    負有拆除系爭建物，將土地返還原告之義務，為此起訴請求
    (一)被告乙○○應將坐落基隆市○○區○○段第23地號土地上
    ，如附圖編號Ａ所示，面積132.68平方公尺之一層磚造平房
    （門牌號碼：基隆市○○○路71之1號）拆除後將土地返還
    原告，並給付原告52,260元，及自95年5月22日起至返還土
    地日止，按月給付原告871元。(二)被告甲○○應將坐落基隆
    市○○區○○段第23地號土地上，如附圖編號Ｂ、Ｃ所示，
    面積81.42平方公尺之一層磚造平房及面積0.23平方公尺之
    磚造圍牆（門牌號碼：基隆市○○○路69號）拆除後將土地
    返還原告，並給付原告32,160元，及自95年5月22日起至返
    還土地日止，按月給付原告536元。
四、經查，原告主張基隆市○○區○○段23地號土地為中華民國
    所有，交由原告管理，而被告乙○○、甲○○無合法權源，
    分別占用系爭土地如編號Ａ及Ｂ、Ｃ部分，建築門牌號碼基
    隆市○○○路71之1號、中山三路69號房屋之事實，業據其
    提出土地登記簿謄本為證，並有基隆市稅捐稽徵處以95年7
    月13日基稅財密字第267號函附之房屋稅籍資料查詢回覆單
    在卷可稽，復經本院於95年11月17日會同基隆市安樂地政事
    務所人員至現場勘驗測量屬實，有本院95年11月17日訊問筆
    錄，及基隆市安樂地政事務所以95年12月22日基安地所二字
    第0950011020號函附之土地複丈成果圖附卷可稽。被告等經
    合法通知未於言詞辯論期日到場，亦未提出書狀作何聲明或
    陳述，自堪信原告之主張為真實，從而，原告本於民法第
    767條規定，請求被告等將坐落於基隆市○○區○○段23地
    號土地上如附圖所示A、B、C部分之房屋、建物拆除，並將
    系爭土地返還予原告，為有理由，應予准許。
五、按無法律上之原因而受利益，致他人受損害者，應返還其利
    益。雖有法律上之原因，而其後已不存在者，亦同。民法第
    179條定有明文。次按無權占用他人之土地，可能獲得相當
    於租金之利益，為社會通常之觀念（最高法院61年臺上字第
    1695號判例意旨參照）。被告二人占用使用系爭土地，獲有
    使用收益系爭土地之利益，致原告無法就系爭土地為使用收
    益，受有損害，且未給付任何對價，依前揭規定及判例意旨
    ，自應負返還此一利益即相當於被告二人使用期間內租金額
    之責。再按城市地方房屋之租金，以不超過土地及其建築物
    申報總價額年息10％為限，而此項規定於租用基地建築房屋
    者亦得準用，土地法第97條第1項、第105條分別定有明文。
    又土地法第97條之土地價額係指法定地價，法定地價則指土
    地所有權人依土地法所申報之地價而言，土地法施行法第25
    條及土地法第148條亦有明文。經查，系爭土地地處山區，
    需以石階與車道相通，除建物基地位置外，其餘土地多為雜
    木林，雜草叢生，生活機能及交通均非便利等情，業經本院
    現場履勘無訛，並有勘驗筆錄及照片附卷足憑。綜合斟酌系
    爭土地所在位置、現況及附近環境，本院認為原告請求被告
    給付相當租金之不當得利損害金，以該土地申報總價額年息
    5.25％為適當。又系爭土地自89年7月起土地申報地價每平
    方公尺為1,500元，有土地登記謄本、地價謄本在卷可稽，
    則被告乙○○、甲○○應給付原告相當於租金之不得利得計
    算方法如下：
  (一)被告乙○○所占用基隆市○○○路71之1號占用土地面積為1
    32.68平方公尺，有前揭土地複丈成果圖在卷足憑，以占用
    土地面積之申報地價年息5.25％計算，被告乙○○應返還相
    當租金之利益為每月871元【計算式：1,500元×132.68平方
    公尺×5. 25％÷12個月＝871元 (元以下四捨五入) 】，自
    原告起訴日之95年5月22日起回溯5年即90年5月23日起至95
    年5月22日止之不當得利為52,260元【計算式：871元×60個
    月＝52,260元】，是原告請求被告給付原告52,260元，及自
    95年5月23日起至返還土地之日止，按月給付871元，為有理
    由，應予准許。
  (二)被告甲○○所占用基隆市○○○路69號占用土地面積為81.6
    5平方公尺【計算式：81.42＋0.23＝81.65】，有前揭土地
    複丈成果圖在卷足憑，以占用土地面積之申報地價年息5.25
    ％計算，被告甲○○應返還相當租金之利益為每月536元【
    計算式：1,500元×81.65平方公尺×5.25％÷12個月＝536
    元 (元以下四捨五入) 】，自95年5月22日起回溯5年，自原
    告起訴日之95年5月22日起回溯5年即90年5月23日起至95年5
    月22日止之不當得利為32,160元【計算式：536元×60個月
    ＝32,160元】，是原告請求被告甲○○給付32,160元，及自
    95年5月23日起至返還土地之日止，按月給付原告536元，為
    有理由，應予准許。
六、從而，原告依民法第767條所有物返還請求權、第179條不當
    得利之法律關係，請求被告乙○○拆除坐落系爭土地上，如
    附圖編號Ａ所示，面積132.68平方公尺之一層磚造平房（門
    牌號碼基隆市○○○路71之1號），將土地返還原告，並給
    付原告52,260元，及自95年5月23日起至返還土地日止，按
    月給付原告871元，被告甲○○應拆除坐落系爭土地上，如
    附圖編號Ｂ、Ｃ所示，面積81.42平方公尺之一層磚造平房
   （門牌號碼基隆市○○○路69號）及面積0.23平方公尺之磚
    造圍牆，將土地返還原告，並給付原告32,160元，及自95年
    5月23日起至返還土地日止，按月給付原告536元，為有理由
    ，應予准許，其逾此範圍之請求為無理由，應予駁回。
七、原告陳明願供擔保，聲請宣告假執行，經核尚無不合，爰酌
　　定相當之擔保金額宣告之。原告其餘假執行之聲請，因訴之
    駁回失所附麗，應併予駁回。
八、據上論結，本件原告之訴為一部有理由，一部無理由，爰依
    民事訴訟法第79條、第85條第1項、第390條第2項，判決如
    主文。
中　　華　　民　　國　　96　　年　　3　　月　　26　　日
　　              民事庭法　官　姚貴美
以上正本係照原本作成。
對於本件判決如有不服，應於收受送達後20日內向本院提出上訴
書狀，敘述上訴之理由，上訴於臺灣高等法院，並按他造當事人
之人數附具繕本。
中　　華　　民　　國　　96　　年　　3　　月　　26　　日
                        書記官　江美琪
